臺灣高等法院高雄分院刑事判決　　　　　94年度上易字第85號
上　訴　人
即　被　告　甲○○
選任辯護人　鄭國安律師
　　　　　　吳麗珠律師
　　　　　　陳炳彰律師
上列上訴人因詐欺案件，不服臺灣澎湖地方法院93年度易字第34
號中華民國94年1 月12日第一審判決（起訴案號：臺灣澎湖地方
法院檢察署93年度偵字第279 號），提起上訴，本院判決如下：
    主      文
上訴駁回。
    事      實
一、甲○○為臺灣澎湖監獄（以下簡稱澎湖監獄）司機，與陳連
    生（業經臺灣澎湖地方法院判決無罪確定）為朋友關係。緣
    陳連生之姑丈丙○○因違反懲治走私條例案件，經臺灣高等
    法院高雄分院判處有期徒刑5 月確定，將於民國92 年9月9
    日入監服刑，陳連生乃於92年八月下旬某日，邀得甲○○至
    澎湖縣西嶼鄉竹灣村220 號之3
    丙○○，並有丙○○在場，而甲○○因其父生病需款急用，
    認有機可乘，竟意圖為自己不法之所有，向丙○○詐稱：可
    以向臺灣澎湖監獄長官疏通，只要拿出新臺幣（以下同）60
    萬元，入監服刑5 個月只是關個形式，農曆年前就可以返家
    過年，且可獲得特殊照顧等語，丙○○則認金額太高，當場
    未予答應，惟已將此情轉告妻子乙○○知悉。數日後，甲○○再至陳連生住處，與丙○○、陳連生商談入監服刑事，甲○○將金額降為48萬元，丙○○未查覺有異，而應允之，丙○○乃將商談結果告知乙○○。乙○○乃轉而向姻親楊扁借
    得20萬元，並借用陳連生之互助會，於92年9 月2日 （即農
    曆8 月6 日）標得會款41萬200 元，再於92年9 月3 日上午
    7 時許，在其住處前，將48萬元交予陳連生轉交甲○○，陳
    連生因甲○○尚未與其聯絡，乃將48萬元放置家中；嗣於同
    日上午11時至11時30分間，陳連生自海上養殖魚類返回澎湖
    縣西嶼鄉竹灣造船廠碼頭時，見甲○○所駕駛之車輛停放在
    碼頭附近，乃返回上開竹灣村220 號之3
    100 公尺）拿取48萬元，隨即在上開竹灣造船廠碼頭，將以
    報紙包裝之48萬元交予甲○○，甲○○收受後，即於92年9
    月5 日將其中40萬元，存入其在中華郵政股份有限公司澎湖
    郵局000000-000000 號帳戶內，其餘8 萬元則花用殆盡。後
    丙○○於92年9 月9 日進入澎湖監獄服刑，甲○○於同日下
    午9 時3 分許，經副典獄長同意，進入監舍（未開啟舍門）
    與丙○○短暫會談，並曾利用公出澎湖縣水族館之機會，探
    視在澎湖水族館擔任清潔工作之丙○○。惟丙○○並未於93
    年農曆年前提前出獄，至93年2 月9 日始執行完畢釋放出監
    ，丙○○至此始知受騙。
二、案經臺灣澎湖地方法院檢察署檢察官自動檢舉偵查起訴。
    理      由
一、程序方面─
  (一)上訴人即被告甲○○（以下簡稱被告）、辯護人及檢察官迄
    本院辯論終結前，均未爭執共同被告陳連生於偵查中以證人
    、關係人或被告身分所為之陳述，是否具證據能力。惟共同
    被告陳連生於偵查中係以被告或關係人身分應訊，陳述本件
    之犯罪之事實，當時尚不屬於訴訟法上狹義之證人，自無刑
    事訴訟法第158 條之3 依法應具結而未具結，致其陳述不得
    作為證據之適用；且共同被告陳連生業於93年12月29日原審
    、94年4 月15日本院審理時以證人身分具結，並接受交互詰
    問（見原審卷第182 至185 頁，本院卷第60至64頁），對被
    告甲○○行使對質、詰問之防禦權利未予剝奪；又被告陳連
    生於偵查中之陳述，亦無何顯不可信之情況。是本院認被告
    陳連生於偵查中以證人、關係人或被告身分所為之陳述，均
    具證據能力。
  (二)被告、辯護人及檢察官迄本院辯論終結前，均未就證人丙○○、乙○○、楊扁偵訊筆錄之證據能力為爭執或聲明異議，
    亦未主張有何顯有不可信情形；且復查證人丙○○等3 人於
    偵查中向檢察官所為之陳述，並無何顯有不可信之情況（其
    等證述，彼此間是否有矛盾、不符，此為證明力之問題），
    自可採為本件認定犯罪事實之證據。
二、認定犯罪事實所憑證據及理由─
  (一)訊據被告固坦承任職澎湖縣監獄，曾受陳連生之託，關照入
    監服刑之丙○○，並因此曾在澎湖監獄或澎湖水族館探視丙○○多次，惟矢口否認有詐欺犯行，辯稱：「伊雖曾於92年
    8 月下旬與陳連生、丙○○見面，但伊只是答應會在丙○○
    入監服刑時予以關照，並未說付錢可以提早出獄；伊在丙○○入監服刑後，多次前往探視，只是出於關心，並未收受48
    萬元；伊於93年9 月5 日存入郵局的40萬元，是93年8 月底
    伊父親說家裡留有房地契、21萬元現金，及之前玉山銀行貸
    款所得，才拿去郵局存；以澎湖監獄與竹灣造船廠碼頭相距
    22公里，中間還有10個紅綠燈、8 個測速儀，伊不可能在竹
    灣造船廠碼頭拿到錢，13分鐘後可以回到澎湖監獄」云云，
    辯護人則為被告辯護稱：證人陳連生、丙○○、乙○○、楊
    扁、陳林春微就商談、標會、拿錢過程，彼此證述不一，均
    不可信等語。
  (二)經查：
  1.按「證人所作先後不同之證言，何者為可採，事實審法院本
    得參酌其他相關證據為自由之判斷，苟無違經驗法則，即難
    指為違法」；又「告訴人、證人之陳述有部分前後不符，或
    相互間有所歧異時，究竟何者為可採，法院仍得本其自由心
    證予以斟酌，非謂一有不符或矛盾，即應認其全部均為不可
    採信；尤其關於行為動機、手段及結果等之細節方面，告訴
    人之指陳，難免故予誇大，證人之證言，有時亦有予渲染之
    可能；然其基本事實之陳述，若果與真實性無礙時，則仍非
    不得予以採信。」，最高法院著有72年台上字第3976號、74
    年台上字第1599號判例可資參照。
  2.被告於92年至93年間任職臺灣澎湖監獄，擔任司機職務，並
    於93年9 月9 日丙○○入監執行後當晚，經副典獄長同意，
    進入監舍（未開啟舍門）與丙○○短暫會談，有臺灣澎湖監
    獄93年2 月23日澎政字第0931000038號函、93年11月4 日澎
    監亭字第0930004619號函在卷可憑（見93他8 號卷第5 頁，
    原審卷第114 至116 頁）；且被告就被告於丙○○入澎湖監
    獄服刑前，曾與陳連生、丙○○在陳連生住處見面一節，並
    不否認（原審卷第38、179 頁），復與證人丙○○於偵查、
    原審、本院審理時分別證稱：「伊入監服刑前，甲○○曾到
    陳連生家，陳連生向甲○○告知說伊要入監服刑」、「在伊
    收到服刑通知前10天某日晚上，在陳連生家門口遇到甲○○
    」、「伊接到執行單前10多天，甲○○有去陳連生家」等語
    相符（見93他8 號卷第26頁，原審卷第171 、172 頁，本院
    第58頁）；又參酌被告所辯當日見面之目的為「陳連生請託
    伊認識監獄裡面的長官，要照顧丙○○一下」（見93偵8 號
    第118 頁），或「陳連生請伊打聽一下，2 案可否合併執行
    」（見原審卷第179 頁）。足認被告於丙○○入監服刑前，
    在陳連生住處與丙○○、陳連生見面，並非為一般閒談交際
    ，而有因被告具澎湖監獄司機之特殊身分，乃商談有關丙○○入監服刑之相關事宜。
  3.被告固一再否認曾以入監服刑只是形式、可以提前出獄為由
    ，向丙○○要求60萬元或48萬元。惟證人丙○○於93年3 月
    3 日檢察官首次訊問時即證稱：「花48萬元是陳連生說的，
    陳連生說要花些錢，看伊要不要花，去關個形式並讓伊回來
    過年是甲○○說的，所以伊回去向太太乙○○說，乙○○說
    還是給錢」等語（見93他8 號卷第27頁），證人陳連生於93
    年3 月8 日檢察官首次訊問時亦證稱：「伊向甲○○說丙○○要去澎湖監獄執行，是否可以關照一下，甲○○說只有關
    5 個月應該可以，後來伊又問甲○○說過年離丙○○執行完
    畢只差幾天，是否可以請他幫忙叫科長分數打高一點讓丙○○早點回來過年，伊問甲○○要花多少錢，甲○○說大概要
    幾十萬元」等語（見93他8 號卷第53頁），對照其後證人丙○○、陳連生於偵查、原審及本院審理中，仍一再堅稱被告
    確有以提早出獄為由，先要求60萬元，而後降為48萬元等語
    （見93他8 號卷第126 、127 頁，93偵279 號卷第13頁，原
    審卷第171 、172 、182 、183 頁，本院卷第58至61頁），
    雖證人丙○○、陳連生就談論之細節，無法為一致之證述，
    然對被告有提及提早出獄、金錢之事則無以異；又參酌被告
    確有因丙○○入監服刑一事與丙○○、陳連生會面商談，業
    如前述。是應認丙○○、陳連生上開所證，符合事實而可信
    ，被告確有以入監服刑只是形式、可以提前出獄為由，向丙○○、陳連生要求一定之數額之金錢。
  4.被告固一再質疑乙○○是否確曾標取會款或曾向楊扁借款。
    惟：
  乙○○曾於92年9 月2 日（即農曆8 月6 日）借用陳連生之
    互助會，以標金600 元（即活會會員該次應繳9400元會款）
    ，而標得會款41萬200 元，業經證人即會首陳林春微於本院
    證述：「乙○○總共參加2 會，但她自己的2 會都標了，才
    借陳連生的1 會來標，時間是農曆8 月6 日，當天下午伊收
    齊41萬200 元就交給乙○○」等語在卷（見本院卷第55頁）
    ，核與其於澎湖縣調查站提出之互助會單1 紙上記載之「28
    丙○○91.8.6.9000 、29丙○○92.7.6.9400 、3 陳連生92
    .8.6.9400 」等文字相符（見93偵279 號卷第54頁），而衡
    情，上開互助會單係逐次開標後所記載，當無預計日後將會
    因本件訴訟，而事先為虛偽記載之可能，應認證人陳林春微
    上開證述可信。至於乙○○與陳林春微就41萬200 元會款交
    付之時間為92年9 月2 日下午或晚間，2 人於本院所證不符
    ，惟陳林春微既曾於92年9 月2 日交付41萬200 元予乙○○
    ，則交付時間為下午或晚上，或因證人記憶模糊或有誤所致
    ，自難據此為被告有利之認定。
  證人乙○○曾向楊扁借款20萬元，業經證人乙○○於原審、
    本院分別證稱：「伊向親家楊扁借20萬元」、「原來說60萬
    元，所以伊就先要湊足60萬元，後來沒想到48萬元會成功。
    伊在8 月6 日（農曆）標會前，就向楊扁借20 萬 元放在身
    邊，詳細時間伊忘了」等語（見原審卷第176 頁，本院卷第
    56、57頁），核與證人楊扁於偵查中證稱：「曾拿20萬元給
    伊女兒楊怡倩，楊怡倩說她婆婆家（指乙○○）有急用，楊
    怡倩也不知道用途」等語相符（見93偵279 號卷第88頁）。
    足認乙○○確實有向楊扁借款20萬元。至於證人楊扁於澎湖
    縣調查站之陳述及所提其所有之西嶼郵局帳戶存摺，本院並
    未將之列為本件之證據，且證人楊扁於澎湖縣調查站就乙○○借款之日期，或稱：「92年8 月間」、「92年間」「92年
    9 月初」等語（見93偵279 號卷第31、35、37 頁）， 並無
    詳細日期，而上開帳戶於92年8 月29日、9 月6日 曾分別提
    領4 萬元、2 萬元（見93偵279 號卷第56頁），並無何與證
    人楊扁於偵訊證述不符之處，附此說明。
  乙○○於92年9 月3 日上午將48萬元交予陳連生一節，業據
    證人乙○○於偵訊中證稱：「農曆8 月初6 標會，初7 當天
    就把48萬元交給陳連生」等語在卷（見93他8 號卷第29頁）
    ，核與證人陳連生於偵訊、原審及本院證稱：「48萬元是伊
    姑姑乙○○交給伊」、「92年9 月3 日乙○○拿48萬元給伊
    」、「48萬元是乙○○於92年9 月3 日上午7 、8 點交給伊
    」等語相符（見93偵279 號卷第13頁，原審卷第30頁，本院
    卷第61頁）；復參酌陳連生因本案被列為共同被告，其若未
    曾收受乙○○交付之48萬元，自可否認之，而無須自陷可能
    遭追訴危險。是應認乙○○確有將48萬元交付陳連生。至於
    其2 人就交付之地點究為陳連生家中、門口，或乙○○家門
    口，證述不一，惟僅屬交款細節之處，復有上開得認定陳連
    生有收受乙○○交付之48萬元之理由，自難依此所證不符之
    處，為被告有利之認定。
  5.被告又一再否認曾收受由乙○○交付陳連生，再由陳連生轉
    交之48萬元，而此部分除陳連生於偵訊、原審、本院之供（
    證）述外，確無第三人親見可以為證。然：
  依陳連生於偵訊、原審及本院證稱：「伊在竹灣碼頭，把48
    萬元交給甲○○」、「伊於93年9 月3 日上午11點半左右，
    甲○○剛好來碼頭，伊從箱網回來看到，就叫住甲○○，伊
    回家把48萬元拿給甲○○」、「93年9 月3 日11點至11點半
    左右，在造船碼頭交給甲○○」等語（見93他8 號卷第54頁
    ，原審卷第183 頁，本院卷第61頁），被告卻恰於93年9 月
    5 日將40萬元存入其在中華郵政股份有限公司澎湖郵局0000
    00-000000 號帳戶，有中華郵政股份有限公司澎湖郵局93年
    11月15日澎正字第0935000429號函及所附客戶歷史交易清單
    在卷可稽（見原審卷第74、77至81頁）。此種時間、數額上
    之巧合，已屬有違事理。
  被告另辯稱上開存入郵局之40萬元，係其父於92年8 月底告
    知現金21萬元藏於何處，經取得後，並連同之前之貸款存入
    云云。惟此21萬元是否為真，被告並未提供任何調查方法以
    為證明；且被告曾於92年8 月1 日向玉山商業銀行貸款30萬
    元，隨即於92年8 月1 日、8 日分別提領10萬元、12萬元，
    至今該貸款仍未還償，此為被告所自承（見本院卷第75頁）
    ，並有玉山商業銀行澎湖分行93年11月5 日玉澎湖字第0411
    0101號函及交易明細查詢單、被告刑事陳報狀在卷可按（見
    原審卷第82、83頁，本院卷第46、47頁），顯見被告於92年
    8 月間經濟情況非佳；又被告上開郵局帳戶曾於92年9 月1
    日提領2 萬元，總餘額僅為5,854 元，亦有上開客戶歷史交
    易清單可憑。則被告於貸款後隨即分2 次領出22萬元，應係
    急需用款，衡情應係於第1 次所提領之10萬元用罄後，始再
    行提領12萬元，而其於92年8 月底已知其父有21萬元，若依
    其所辯，其手中尚有上開貸款所得22萬元，然卻又於92 年9
    月1 日再提領2 萬元，此均與情理有違，足認被告上開辯解
    炯不足採，上開40萬元顯非為被告貸款或自其父處所取得之
    款項無疑。
  被告就於丙○○入監服刑期間之93年1 月間某日，曾在陳連
    生住處，與陳連生、楊扁會面一節，並不否認（見原審卷第
    39頁）；且經檢察官隔離楊扁、陳連生訊問後，證人楊扁證
    稱：「在丙○○出獄前3 、4 個星期，乙○○向伊說，有透
    過陳連生找甲○○，讓丙○○可以在過年前出獄。當天伊先
    到，甲○○後來才來，伊問甲○○『聽說乙○○透過陳連生
    找你，希望讓丙○○在過年前出獄回來，事情辦得如何』，
    甲○○說沒有辦法，伊說如果如果再追加金錢，是否有辦法
    ，甲○○說也沒有辦法」等語（見93偵279 號卷第85頁）；
    證人陳連生則證稱：「當天楊扁問甲○○為何拿了人家的錢
    ，丙○○卻還沒有要回來過年的跡象，甲○○說沒有辦法，
    楊扁又問甲○○是不是錢要再多一些錢才有辦法，甲○○沒
    有回答」等語（見93偵279 號卷第83、84頁），核其2 人所
    證大致相符。則被告若未受託處理丙○○提前出獄事，亦未
    收取上開48萬元款項，當無親赴楊扁、陳連生之邀約，且亦
    未反駁曾以丙○○提前出獄事拿取金錢之理。
  綜上所述，被告被告確有收受上開48萬元款項甚明，被告上
    開辯解炯不可採。
  6.至於被告另質疑以短短13分鐘，其無法自竹灣造船廠碼頭駕
    車回到澎湖監獄云云。惟依陳連生於原審所證：「伊於93年
    9 月3 日上午11點半『左右』，甲○○剛好來碼頭，伊從箱
    網回來看到，就叫住甲○○，伊回家把48萬元拿給甲○○」
    等語，陳連生僅係說明交付48萬元之約略時間，衡情一般人
    亦均未專注於某一事件發生之正確分、秒，顯見被告此部分
    質疑無據。另陳連生於93年2 月13日澎湖監獄政風室人員約
    談時，陳述上開48萬元尚未交付被告等語（見93他8 號卷卷
    第9 頁），惟其於93年3 月8 日偵查中已改稱：「該筆款項
    確已於92年9 月3 日交付甲○○，會在政風室約談時為不實
    陳述，是因為伊認為甲○○是熱心幫伊的忙，他也說錢會還
    給伊，伊不必要逼他逼得那麼緊」等語（93他8 號卷第54頁
    ）；且被告確於93年2 月10日至12日間，多次以0000000000
    號行動電話撥打至陳連生之0000000000號行動電話，此有台
    灣大哥大股份有限公司雙向通聯資詢單在卷可憑（93他8 號
    卷第92至94頁）；又被告對為何撥打電話予陳連生一節，於
    原審先陳稱：「兩人是相約要去釣魚」等語（見原審卷第38
    頁），嗣又改稱：「兩人自91年後較無聯絡，當時聯絡是要
    問明為何被檢舉情形如何」等語（見原審卷第180 頁），前
    後所述不一，顯見對打電話之真正動機有所隱瞞。則陳連生
    為顧及與被告之交情，並為求48萬元能獲得返還，而在澎湖
    監獄政風室人員約談時為虛偽陳述，自屬合於情理。是均難
    依此為被告有利之認定，附此說明。
  (三)綜上所述，被告確有向丙○○詐稱若交付48萬元，可以提早
    出獄等語，並致丙○○陷於錯誤，而由乙○○委請陳連生轉
    交48萬元，被告並已收取該48萬元之行為。是本案事證明確
    ，被告犯行洵堪認定。
三、論罪及科刑之理由─
  (一)核被告所為，係犯刑法第339 條第1 項之詐欺取財罪。
  (二)原審以被告罪證明確，因而依刑法第339 條第1 項，罰金罰
    鍰提高標準條例第1 條前段規定，並審酌被告身為澎湖監獄
    員工，理應遵守法紀，協助維護監獄執行刑罰之秩序，卻因
    自己貪念，利用其在監獄任職之名義，向受刑人詐稱可以向
    長官關說，破壞監所形象，騙取款項金額達48萬元，及其犯
    後猶飾詞否認犯行，並無悔意，迄今未歸還詐得款項等一切
    情狀，量處有期徒刑1 年2 月。經核原判決認事用法並無違
    誤，量刑亦稱允當。被告仍執前詞否認犯罪，提起上訴，為
    無理由，應予駁回。
四、適用之法律：刑事訴訟法第368 條。
本案經檢察官沈紹嘉到庭執行職務。
中　　華　　民　　國　　94　　年　　4 　　月　　29　　日
                  刑事第七庭    審判長法  官  莊飛宗
                                      法  官  黃憲文
                                      法  官  曾逸誠
以上正本證明與原本無異。
不得上訴。
中　　華　　民　　國　　94　　年　　4 　　月　　29　　日
　　　　　　　　　　　　　　　　　  　書記官  郭蘭蕙
附錄本判決論罪科刑法條：刑法第339 條第1 項意圖為自己或第
三人不法之所有，以詐術使人將本人或第三人之物交付者，處5
年以下有期徒刑、拘役或科或併科1,000 元以下罰金。
